【裁判字號】    90,台非,14
【裁判日期】    900111
【裁判案由】    違反農會法
【裁判全文】
最高法院刑事判決                                    九十年度台非字第一四號
    上訴人  最高法院檢察署檢察總長
    被  告  乙○○
            子○○
            卯○○
            己○○
            戊○○
            丑  ○
            丙○○
            寅  ○
            辰○○
            癸○○
            巳○○
            甲○○
            辛○○
            庚○○
            壬○○
            丁○○
右上訴人因被告等違反農會法案件，對於台灣高等法院台南分院中華民國八十九年三
月一日第二審確定判決（八十七年度上易字第一六七六號，起訴案號：台灣嘉義地方
法院檢察署八十六年度偵字第一四○九號、八一二七號），認為部分違法，提起非常
上訴，本院判決如左：
    主  文
原審關於乙○○、卯○○、己○○、子○○、壬○○、丑○、寅○、辰○○、癸○○
、巳○○、甲○○、辛○○、庚○○、丁○○、戊○○、丙○○之訴訟程序違背法令
部分撤銷。
    理  由
非常上訴理由稱：「按審理事實之法院，對於案內一切證據，除認為不必要者外，均
應詳為調查，然後基於調查所得之心證，以為判斷事實之基礎，如有應行調查之證據
未經依法調查，率予判決，即屬刑事訴訟法第三百七十九條第十款所稱之當然為違背
法令，最高法院三十年上字第二八九號判例可資參考。又判決確定後，發見案件之審
判係違背法令者，得提起非常上訴，刑事訴訟法第四百四十一條亦定有明文。本件原
判決係依農會法第四十七條之一第一項第二款判處被告乙○○等人賄選罪刑。查賄選
犯罪係屬刑法共犯理論『必要共犯』中之『對向犯』，必要共犯之對向犯，其犯罪之
成立須有二個或二個以上之行為者，彼此相互對立之意思經合致而始成立（參照最高
法院八十一年台非字第二三三號判例）。是上開農會法之賄選犯罪之成立，除須有買
票者外，另須有為其對向之有選舉權之人，雙方相互對立之賄選意思經合致始克成立
；否則僅有欲行買票者，而無為之對向之有選舉權人，即無由成立犯罪。原判決認定
被告乙○○等人涉有賄選犯行，其所憑證據為被告卯○○坦承自乙○○處或由他人自
乙○○轉交而取得賄款後，再將之發放予各農會會員代表寅○、辰○○、癸○○、巳
○○等候選人手中，供其等買票之用等情，及被告子○○『（錢）是發給會員投票的
走路錢』、被告蔡金順『（錢）拿去買票，是上屆農會選舉向農會會員買票』等之供
詞，以及扣押之收據、現金簿、明細表等證物。惟子○○、蔡金順……等人有無確實
發賄款給有選舉權之農會會員，發給之會員為何人，原判決均未述，則乙○○等人
若有買票行為，其買票之對象有無其人，該對象等有無被行求、相互期約或收受財物
等為構成犯罪有關之行為，即無從瞭解；而此對向犯之存在為乙○○等人構成犯罪之
必要共犯，因之，乙○○等人所涉上開犯罪之成立與否繫於此項共同正犯之有無其人
，若有此等人，有無相關行為，此為賄選犯罪事實所不得缺少之重要部分，亦即審理
事實之法院不可省略，應詳予調查之證據；否則如原判決之述，僅有欲行買票之被
告乙○○等人，而無與之對向之有投票權之人，此項賄選罪根本無從成立。本件原法
院既已據被告子○○、蔡金順等供出錢是發給會員投票之走路錢，即應據此案內證據
再深入調查買票對象之農會會員為誰，有無相關犯罪行為，以究明乙○○等之犯罪事
實。惟原判決對此重要犯罪事實及證據竟均付之闕如，其捨此應行調查之證據均未經
依法調查，即率予判決，當然違背法令。案經確定，且對被告等不利，爰依刑事訴訟
法第四百四十一條、第四百四十三條提起非常上訴，以資救濟。」等語。
本院按審理事實之法院，對於案內一切證據，除認為不必要者外，均應詳為調查，然
後基於調查所得之心證，以為判斷事實之基礎，如有應行調查之證據未經依法調查，
率予判決，固屬刑事訴訟法第三百七十九條第十款所稱之當然為違背法令。惟該條款
所謂依法應於審判期日調查之證據未予調查，必須其已致適用法令違誤，而顯然於判
決有影響者，依司法院大法官會議釋字第一八一號解釋，在非常上訴程序，始有刑事
訴訟法第四百四十七條第一項第一款之判決違背法令可言。亦即倘其應調查而未調查
，但並未致適用法令於違誤，且於判決亦未有「顯然」之影響者，仍僅屬訴訟程序違
背法令之問題（即刑事訴訟法第四百四十七條第一項第二款），殊不得將第三審之程
序與非常上訴審之程序，混為一談。本件原判決認被告乙○○係嘉義縣鹿草鄉農會第
十一屆總幹事，被告卯○○、己○○、子○○、壬○○等人均係該農會職員，乙○○
為使其所支持之同派系農會會員代表候選人當選，於改選該農會理、監事時，支持與
其同派系之理、監事候選人當選理、監事，期其能順利獲遴聘續任總幹事，竟與卯○
○、蔡金順（未經提起非常上訴）、己○○、子○○、壬○○等農會職員及與其同派
系已登記為會員代表候選人之被告寅○、癸○○、辰○○、巳○○、甲○○、辛○○
、庚○○、丁○○及會員即被告丑○、丙○○等人暨同派系之農會小組長即被告戊○
○，基於共同犯意之聯絡，由乙○○集資向有投票權之會員行賄買票，期約投票支持
寅○等代表候選人，每票為新台幣（下同）五百元、二千元、三千元或五千元不等，
於民國八十二年二月十五日代表選舉投票日前幾日，分別在同鄉重寮村一五八之四號
乙○○之住所及農會二樓辦公室等處所，發放行賄款予卯○○、蔡金順、己○○、子
○○、戊○○、丑○等人簽收後，並依乙○○指示自行或轉手交由他人向有投票權之
會員行賄買票，嗣於八十六年二月十四日晚上八時二十許，為檢察官在乙○○上開住
所實施搜索時查獲等情，係以卯○○、己○○、子○○、蔡金順、丑○等對於如何自
乙○○處或由他人自乙○○處轉交而取得賄款後，再將之發放予各農會會員代表候選
人手中，供其等買票之用等事實，已分別於調查站訊問或檢察官偵查中坦承不諱，且
寅○、巳○○、辰○○、癸○○、甲○○、辛○○、庚○○、丁○○、壬○○、丙○
○、戊○○於檢察官偵查或原審調查時，亦分別坦承自乙○○、卯○○、己○○、子
○○、蔡金順、丑○等人處取得金錢。另乙○○於檢察官偵查中亦坦稱：上一次農會
選舉時，陳適庸之弟也要選總幹事，他們手段無所不用其極，且財大氣粗，農會職員
及支持伊的農民自己籌措資金要幫忙伊選舉，伊的幕僚就將那些錢分配給各村樁腳，
要他們去做活動經費等語。此外復有查獲扣押之收據二十四紙及登載捐獻人、金額明
細之現金簿一本及登載村別、票款、買票金額等之明細表二紙暨登載村別、代表候選
人之明細表一紙在卷可資佐證，故認乙○○、卯○○、己○○、子○○、壬○○、丑
○、寅○、辰○○、甲○○、辛○○、庚○○、丁○○、戊○○、丙○○、癸○○、
巳○○（下稱被告乙○○等人）及同案被告蔡金順所辯其等所發放或所收取之金錢均
已收回或退還云云，均係卸責之詞，俱不足採，資為其論據。但農會法第四十七條之
一第一項第二款之選舉行賄罪，以對於有選舉權之人，行求、期約或交付財物或其他
不正利益，而約其不行使選舉權或為一定之行使者，為構成要件，其行求、期約、交
付行為，係屬階段行為，倘屬最後階段之交付賄賂行為，除應有交付之對象外，其交
付行為必已完成，否則尚屬期約或行求之階段。而收受者，同條項第一款亦有選舉受
賄罪之處罰規定，二者乃必要共犯中之對向犯，以二個以上之行為者，彼此相互對立
之意思經合致而成立犯罪，從而論處被告乙○○等人依農會法上開對於有選舉權之人
，交付財物，而約其選舉權為一定之行使罪刑時，對於交付財物對象之有選舉權人究
為何人及彼此相互對立之意思業經合致之犯罪構成要件事實，自應予詳為調查認定。
原判決依前開說明，僅係憑被告乙○○等人及蔡金順之供述暨扣案證物，而據以認定
由乙○○集資於鹿草鄉農會會員代表選舉投票日前數日，將行賄款發放予卯○○等人
簽收後，並依乙○○指示自行或轉手交由他人向有選舉權之會員行賄買票，雖其理由
欄壹、二（八）已說明「有選舉權之人因收受金錢如被查獲亦構成刑責，致無人敢承
認，此乃法律之漏洞，惟不能因無人敢承認有收受金錢無法再查出選舉權之人賣票即
認被告卯○○等人無須構成刑責」云云，足見原判決對此已有調查但仍未明瞭，揆諸
前揭說明，即與應於審判期日調查之證據未予調查無異，自難免於違法，然本院為法
律審，無權踐行此等調查程序以為判斷其顯然於判決有所影響，因此亦無從知悉其適
用法律有無違誤。案經確定，非常上訴意旨執以指摘，洵有理由，自應由本院將原審
關於被告乙○○等人之訴訟程序違背法令部分予以撤銷，以資糾正。
據上論結，應依刑事訴訟法第四百四十七條第一項第二款，判決如主文。
中      華      民      國     九十     年      一      月     十一     日
                              最高法院刑事第十一庭
                                  審判長法官  陳  炳  煌
                                        法官  陳  正  庸
                                        法官  陳  世  雄
                                        法官  吳  信  銘
                                        法官  徐  文  亮
      右正本證明與原本無異
                                              書  記  官
中      華      民      國     九十     年      一      月     十七     日


司法院資訊處製作；財團法人民間司法改革基金會備份。
